【裁判字號】    92,訴,352
【裁判日期】    920603
【裁判案由】    租佃爭議
【裁判全文】
臺灣嘉義地方法院民事判決  九十二年度訴字第三五二號
    原      告    丙○○
    被      告    乙○○
    兼訴訟代理人  甲○○
右當事人間租佃爭議事件，經嘉義縣政府調處不成立移送前來（九十二年四月二十四
日府地權字第○九二○○五四一一七號），本院判決如左：
    主      文
原告之訴駁回。
訴訟費用由原告負擔。
    事      實
甲、原告方面：
  一、聲明：請求被告協同辦理坐落嘉義縣中埔鄉○○段二四地號土地租賃權繼承登
      記。
  二、陳述：坐落嘉義縣中埔鄉○○段二四地號土地（下稱系爭土地），本係以被告
      出租人，原告之母謝鶴為承租人成立耕地租賃關係，謝鶴死亡後，除原告外其
      餘繼承人均拋棄耕地租賃權，系爭土地耕地租賃權僅由原告繼承，租賃權為財
      產權之一種，原告曾請求被告協同辦理租賃權之繼承登記，惟經被告拒絕，經
      嘉義縣政府二次調處不成立，爰基於耕地租賃、繼承法律關係，請求如訴之聲
      明所示。
  三、證據：提出嘉義縣政府移送函及調處結果函各一份、聲明書一份、嘉義縣政府
      調處筆錄裁定筆錄節本二份及掛號回執各二份、中埔鄉公所調處筆錄一份、土
      地登記謄本一份、耕地租佃爭議調解申請書一份、遺產繼承系統表一份、戶籍
      謄本九份、授權書二份、遺產分割協議書一份、耕地租約更正結果通知書二份
      、耕地租約副本一份。
乙、被告方面：
  一、聲明：原告之訴駁回。
  二、陳述：兩造間就坐落嘉義縣中埔鄉○○段二四號土地（重測前為頂六段赤蘭埔
      小段一四○之二地號），因欠租不自任耕作之租佃，故耕地租賃契約應已無效
      。
  三、證據：提出異議書二份。
    理      由
一、按出租人與承租人間因耕地租佃發生爭議時，應由當地鄉（鎮、市、區）公所耕
    地租佃委員會調解；調解不成立者，應由直轄市或縣（市）政府耕地租佃委員會
    調處；不服調處者，由直轄市或縣（市）政府耕地租佃委員會移送該管司法機關
    ，司法機關應即迅予處理，並免收裁判費用。前項爭議案件非經調解、調處，不
    得起訴，耕地三七五減租條例第二十六條第一項、第二項前段定有明文。查本件
    耕地租佃爭議事件，業經嘉義縣中埔鄉公所耕地租佃委員會、嘉義縣政府耕地租
    佃委員會調解，調處不成立後，移送本院處理，有嘉義縣中埔鄉公所耕地租佃委
    員會調解程序筆錄、嘉義縣政府耕地租佃委員會調處程序筆錄節本各一件附卷足
    稽，是本件起訴程序合於上開條文規定，先予敘明。
二、原告主張坐落嘉義縣中埔鄉○○段二四地號土地（下稱系爭土地），本係以被告
    出租人，原告之母謝鶴為承租人成立耕地租賃關係，謝鶴死亡後，除原告外其餘
    繼承人均拋棄耕地租賃權，系爭土地耕地租賃權僅由原告繼承，租賃權為財產權
    之一種，原告曾請求被告協同辦理租賃權之繼承登記，惟經被告拒絕，經嘉義縣
    政府二次調處不成立，爰基於耕地租賃、繼承法律關係，請求如訴之聲明所示。
三、被告則以：兩造間就坐落嘉義縣中埔鄉○○段二四號土地（重測前為頂六段赤蘭
    埔小段一四○之二地號），因欠租不自任耕作，故耕地租賃契約應已無效等語，
    資為抗辯。
四、查坐落嘉義縣中埔鄉○○段二四地號土地，本係以被告之父侯炎為出租人，訴外
    人謝井為承租人，成立耕地租賃關係，謝井死亡後，由原告之母謝鶴協同侯炎辦
    理租約更正，為出租人侯炎成立耕地租賃關係，現被告為系爭土地所有人，此有
    土地登記謄本、私有耕地租約副本、中埔鄉公所私有耕地租約更正結果通知書各
    一份可憑，為被告所不爭，堪信為真實；另謝鶴於八十八年八月二十七日死亡後
    ，除原告外其餘繼承人均拋棄耕地租賃權，系爭土地耕地租賃權僅由原告繼承之
    事實，亦有原告提出之遺產繼承系統表一份、戶籍謄本九份、遺產分割協議書一
    份在卷可憑，亦為被告所不爭，均堪信為真實。
五、惟按耕地三七五減租條例第六條第一項後段固規定，租約之訂立、變更、終止或
    換訂，應由出租人會同承租人申請登記。而第二十條則規定耕地租約於租期屆滿
    時，除出租人依本條例收回自耕外，如承租人願繼續承租者，應續訂租約。又耕
    地承租人死亡，由繼承人繼承其出租耕地者，應申請租約變更登記，則為臺灣省
    耕地租約登記辦法第四條第一項第三款所明定，是依上開規定意旨，承租人於租
    約期滿申請續訂租約或因繼承而申請變更登記時，並無需會同出租人。且臺灣省
    耕地租約登記辦法第二條第二項亦規定：「出租人或承租人不會同申請登記時，
    得由一方陳明理由，檢附相關證明文件，單獨申請登記」。是原告於被告不會同
    辦理登記時，既得依前開規定單獨登記，即無訴請判命被告協同辦理之必要。
    （參照最高法院八十四年台上字第二０八九號判決）。查本件原告主張其被繼承
    人謝鶴為系爭土地承租人，謝鶴死亡後其他繼承人拋棄租賃權繼承，由原告繼承
    系爭耕地之承租權，業經前揭認定，則原告請求辦理租約名義變更登記一情，揆
    諸前開說明，原告原得申請單獨登記，雖被告提出異議，否認其權利，而生之租
    佃爭議，僅係屬原告請求確認其對系爭耕地租賃權存在之問題，而無命被告協同
    辦理租約變更之必要，是原告請求被告協同辦理系爭耕地租約變更登記，自屬無
    據。
六、綜上所述，本件原告因繼承取得系爭耕地之承租權，其本得單獨申請租約變更登
    記，則原告其於繼承及租賃法律關係請求被告應協同伊辦理租約變更登記，即不
    能准許，應予駁回。
七、本件事證已臻明確，兩造其餘攻擊防禦方法及所提未經援用之證據，經本院審酌
    後，認為均不足以影響本判決之結果，自無逐一詳予論駁之必要，併此敘明。
八、據上論結，原告之訴為無理由，依民事訴訟法第七十八條，判決如主文。
中      華      民      國    九十二    年      六      月      三      日
~B臺灣嘉義地方法院民事第一庭
~B    法  官  蔡廷宜
右為正本係照原本作成
如對本判決上訴須於判決送達後廿日內向本院提出上訴狀
中      華      民      國    九十二    年      六      月      三      日
~B    書記官  賴琪玲


司法院資訊處製作；財團法人民間司法改革基金會備份。
